【裁判字號】    92,家上,215
【裁判日期】    921203
【裁判案由】    離婚
【裁判全文】
台灣高等法院民事判決  九十二年度家上字第二一五號
    上  訴  人  乙○○
    訴訟代理人  林衍鋒律師
                林家駿律師
    複 代理 人  饒志偉
    被 上訴 人  甲○○
右當事人間請求離婚事件，上訴人對於中華民國九十二年五月十五日臺灣臺北地方法
院九十二年度婚字第一二Ｏ號第一審判決提起上訴，並為訴之追加，經本院於九十二
年十一月十九日言詞辯論終結，判決如左：
    主    文
原判決廢棄。
准上訴人與被上訴人離婚。
第一、二審訴訟費用由被上訴人負擔。
    事    實
甲、上訴人方面：
壹、聲明：
一、原判決廢棄。
二、准上訴人與被上訴人離婚。
三、第一、二審訴訟費用由被上訴人負擔。
貳、陳述：除與原判決記載相同者外，補稱：
一、依民法第一千零五十二條第一項第三款規定，夫妻之一方受有他方不堪同居之虐
    待者，得請求離婚；又夫妻共同生活，以誠摯的相愛為基礎，此基礎若未動搖，
    偶而勃谿動手毆打，固難謂為虐待，若已動搖，終日冷漠相對，縱未動手毆打，
    亦難謂非虐待 (參照最高法院七十八年度台上字第一八四六號、八十一年度台上
    字第一ＯＯ四號及八十四年度台上字第一三九九號判決）。經查：
（一）兩造結婚以來，被上訴人迭以工作、閱讀、基督信仰或上訴人睡覺打呼聲過大
      為由，拒絕與上訴人行房，然上訴人身為家中長子，迄今仍無子嗣，有違傳宗
      接代之中國傳統，此已達於一般人無法忍受之程度，使上訴人精神上及身體上
      受有不堪同居之虐待。
（二）被上訴人事後一反常態，或將大門反鎖，致上訴人多日無法返家，或驟然大聲
      嘟嚷「要強暴你」云云，似遭惡鬼附身，令上訴人不敢與之接近，始將房門反
      鎖，然男歡女愛除肉體上結合外，尚須精神上彼此契合才行，畢竟上訴人乃高
      級知識份子，不是野獸，倘欠缺情愛滋潤，如何在恐懼中行房，況被上訴人迄
      今我行我素，主觀頑固，難以溝通，完全生活在自己所構築的城堡之中，盛氣
      逼人，令人不敢直視，實在無法令人產生行房之念頭，是兩造間摯愛基礎業已
      動搖，致彼此始終冷漠相對，甚至，不願繼續婚姻關係，雖被上訴人迭於審理
      時訛稱其深愛上訴人云云，然此僅被上訴人應付及博取同情之詞而已，上訴人
      精神上受有一般人無法忍受之虐待，依民法第一千零五十二條第一項第三款規
      定暨上揭判決意旨，自得請求判決離婚。
二、兩造婚後性生活次數稀少，且近四年來甚至全無，依一般客觀情形觀之，均為任
    何人所無法忍受，且已足以導致婚姻破裂，爰依民事訴訟法第四百四十六條第一
    項規定，追加依民法第一千零五十二條第二項：「有前項以外之重大事由，難以
    維持婚姻者，夫妻之一方得請求離婚」之規定請求離婚。
（一）上訴人年逾四十歲猶仍膝下無子，實乃被上訴人拒絕行房所致，被上訴人辯稱
      ：「上訴人父母從未親口向被上訴人要求傳宗接代，也從未有過怨言，且上訴
      人的么弟已有小孩，夫家已經有人傳宗接代，兩造有無小孩實不能構成離婚理
      由」云云，意圖卸責。
（二）雖被上訴人迭稱其欲與上訴人行房，卻未見被上訴人採取如何具體行動，顯屬
      空言應付，況原審判決詳細記載兩造間「拒絕行房」、「性生活稀少」、「光
      是蜜月旅行，行房就不止八、九次，結婚前五年最少兩百次」等個人隱私抗辯
      ，並將之公告在外，甚至，報章雜誌大肆刊登，上訴人到處遭人揶揄，心中難
      免疙瘩終身，實難期待一般人能繼續如此婚姻生活，更遑論上訴人能與被上訴
      人繼續彼此婚姻生活，依民法第一千零五十二條第二項之規定，亦得請求判決
      離婚。
三、被上訴人拒絕與上訴人行房，更於九十一年十二月十八日將大門反鎖，致上訴人
    多日無法回家，此觀原審九十二年三月四日審理筆錄即明，不料，被上訴人意圖
    誤導原審心證方向，竟誑稱「被告深愛原告，不願離婚，曾寫兩封情書表達愛意
    ，希望重新開始，由於被告容忍，九十一年農曆年後，原告態度逐漸緩和，不再
    提離婚，氣氛平和，被告多次主動示好，但原告故意挖鼻孔、摳頭皮屑，藉此拒
    絕與被告行房」、「在九十一年八月停止工作，專心做家庭主婦，希望原告配合
    ，但原告不重衛生、不願行房，把房門鎖起來，還說『我不稀罕你的愛』、『我
    不要』」、「（原告何時拒絕你行房？）這四年來，我主動找原告，原告沒有主
    動，但是原告說抱抱就好了」、「我堅持原來的說法，原告一直拒絕和我行房，
    這四年來」云云，既非事實，亦與九十年七月十八日前往馬偕紀念醫院協談中心
    自承之內容相左，上訴人否認之，被上訴人依法應舉證證明所言屬實，否則，應
    諭知不利益被上訴人之判決。
、證據：除援用第一審所提證據外，補提馬偕醫院訪談紀錄、診斷證明書各一份及
    剪報二則為證。
乙、被上訴人方面：
壹、聲明：
一、上訴駁回。
二、上訴費用由上訴人負擔。
貳、陳述：除與原判決記載相同者外，補稱：
一、自從上訴人提出離婚要求，被上訴人一方面婉言相勸，寫情書以求挽回，一方面
    積極尋求專業婚姻諮商者協助，嗣因被上訴人母親癌症住院，被上訴人須照顧母
    親，始暫停婚姻諮商，原審法官庭訊時，曾詢問上訴人是否願意接受心理輔導，
    上訴人表明不願意，足證被上訴人非常重視婚姻，也具體以各種方法努力維繫，
    惟無奈上訴人已先設定「非離不可」的前提，故不論被上訴人如何努力改善婚姻
    問題，甚至主動示好求歡，但近二年上訴人都拒絕到底，是上訴人所主張的「性
    事不足」只是上訴人急欲離婚之藉口，上訴人並未受有不堪同居之虐待。
二、兩造並無難以維持婚姻之重大事由，被上訴人亦無可歸責事由：
（一）上訴人父母從未親口向被上訴人要求傳宗接代，也從未有過怨言，且上訴人的
      么弟已有小孩，夫家已經有人傳宗接代，兩造有無小孩實不能構成離婚理由。
      況被上訴人不願生育的想法是結婚前二年的想法，隨著年紀增長，想法改變，
      被上訴人已希望生孩子，並在九十年七月到醫院做檢查，結果亦為正常，且於
      九十一年離職，全心做家庭主婦。被上訴人有心維繫婚姻，並聽從法官建議，
      誠意與上訴人溝通，但上訴人不願平和談話，足證上訴人以「被上訴人拒絕行
      房、拒生小孩」為由，訴請離婚並非事實。
（二）上訴人又稱：原審判決詳細記載兩造間「拒絕行房」、「性生活稀少」、「光
      是蜜月旅行，行房就不止八、九次，結婚前五年最少兩百次」等個人隱私抗辯
      ，並將之公告在外，甚至，報章雜誌大肆刊登，致上訴人到處遭人揶揄，是一
      般人無法期待能繼續婚姻生活，更遑論上訴人能與被上訴人繼續彼此婚姻生活
      云云，更屬無稽。因原審判決內容乃媒體記者自行發現並刊登，被上訴人事前
      毫無所悉，迨至媒體刊登後，經朋友探詢，被上訴人才知悉此事，故被上訴人
      亦身受其害，非可歸責於被上訴人。
三、上訴人主張兩造相愛基礎已動搖，且可歸責於被上訴人，並未舉證以實其說：
（一）上訴人雖舉馬偕醫院協談紀錄：「結婚八年，夫（即上訴人）想要小孩，個案
      不願意」、「性生活稀少，已近三年分房／全無」、「夫睡覺打呼」為證，主
      張係被上訴人拒絕行房，惟上揭用語純屬事實陳述，並無提及可歸責於何人。
（二）上訴人另稱：「被上訴人拒絕與上訴人行房，致上訴人迄今猶無子嗣，而無法
      向家中老父交代」云云，並非事實。上訴人是在九十一年間忽然提出要被上訴
      人無條件離婚，被上訴人錯愕無法同意，上訴人才開始出現暴力，兩造從無為
      了行房、生小孩等事而發生吵架或肢體衝突之情，上訴人主張兩造誠摯的相愛
      基礎已經動搖，應由上訴人負舉證責任。
、證據：除援用第一審所提證據外，補提中華民國多加婚姻促進協會協談部主任朱
    玲億證明書一份為證。
    理    由
甲、程序方面：
    上訴人於原審以兩造婚後性生活稀少，近四年來甚至全無，有民法第一千零五十
    二條第一項第三款所謂「不堪同居虐待」之事由提起離婚之訴，於本審中復以同
    一事實追加依同法第二項「有難以維持婚姻之重大事由」之規定請求離婚，核其
    請求之基礎事實同一，依民事訴訟法第四百四十六條第一項但書、第二百五十五
    條第一項但書第二款之規定，應予准許，合先敘明。
乙、實體方面：
一、上訴人起訴主張：伊為國軍桃園醫院醫師，被上訴人為記者，兩造於民國八十二
    年五月一日結婚，婚後先住在被上訴人父母住處之頂樓，惟伊每次欲行房，被上
    訴人常藉故拒絕，致結婚近十年，行房次數僅有八、九次，婚後約五年，兩造為
    此事每月衝突至少一次，婚後約七年，兩造購屋住在台北市○○路○段二０六號
    八樓，被上訴人藉詞伊打呼聲過大而要求分房睡，自此，兩造即未曾同房同床，
    最近四年根本未行房，實已超過正常人所能忍受之範圍，兩造甚至為此共同前往
    馬偕醫院家庭協談中心尋求解決之道，伊曾於九十年七月間提出離婚之要求，被
    上訴人隨即於同年八、九月間親書一封簡信回覆上訴人，依該簡信內載被上訴人
    「覺得除了沒有性服務」、「我在性事不夠主動積極」等字，足證兩造無性生活
    係可歸責於被上訴人，為此依民法第一千零五十二條第一項第三款、同條第二項
    規定請求離婚等語。
二、被上訴人則以：伊出於管教嚴格、觀念保守之家庭，結婚時為守父喪而無心有性
    行為，直到父喪百日結束，始願展開蜜月旅行，盡人妻之責，因伊個性保守，不
    會主動要求行房，但只要上訴人要求行房，伊從未拒絕，光是蜜月旅行，行房就
    不只八、九次，結婚前五年最少兩百次，而伊基於衛生，要求上訴人在行房前洗
    澡，或基於工作需求，在睡前閱報，均無不當，且伊係於九十年十二月十五日受
    洗成基督教，並未因此拒絕行房，另因上訴人幾乎將全數薪資交予其家人，並以
    其家人名義存款、購買海外基金、美金、儲蓄保險，伊則要自行負責衣、行、房
    貸、部分水費、瓦斯和雜項費用，因而擔心上訴人不會盡父親責任，並恐懼獨力
    負擔子女養育費，故害怕生育子女，僅要求上訴人使用保險套，並未拒絕行房，
    又伊未曾嫌上訴人打呼聲過大而要求分房，而係上訴人主動要求分房，且上訴人
    四年前開始即不願與伊行房，嗣上訴人於九十年七月間開始提出離婚要求，伊為
    維繫家庭，願找出可能缺失，改善婚姻品質，伊亦寫情書予上訴人表達愛意，而
    信中所提伊在性事上不夠積極主動，並非拒絕上訴人行房之要求，又伊因年紀稍
    長，期盼能生育子女，曾到台北醫學院接受不孕症檢查，檢查結果除有子宮肌瘤
    外，一切正常，並於九十一年八月間停止工作，專心做家庭主婦，希望上訴人配
    合，但上訴人不重衛生，不願行房，把房門鎖住，是以兩造近年來無性生活之事
    實，係可歸責於上訴人，又上訴人為逼迫伊離婚，不但以自殺威脅伊，更對伊施
    以暴力，但伊仍深愛上訴人，暫不對上訴人提出傷害告訴，亦撤回保護令之聲請
    ，希望上訴人重返家庭等語，資為抗辯。
三、上訴人主張為國軍桃園醫院醫師，被上訴人為記者，兩造於八十二年五月一日結
    婚，膝下尚無子女，現婚姻關係仍存續中，有
    所不爭，堪信為真。
四、查本件上訴人主張其受被上訴人不堪同居之虐待，依民法第一千零五十二條第一
    項第三款規定請求離婚，係以兩造結婚後，被上訴人常藉故拒絕行房，結婚十年
    來，僅有八、九次性生活，近四年以來甚至全無，上訴人精神及身體受有不堪同
    只要上訴人要求行房，伊從未拒絕，光是蜜月旅行，行房就不只八、九次，結婚
    前五年最少兩百次等語。查上訴人所提出之馬偕醫院家庭協談中心九十年七月十
    八日協談記錄所載「夫（指上訴人）想要小孩，個案（指被上訴人）不願意，性
    生活稀少，已近三年分房／全無）」等語，尚無法證明兩造婚後性生活向來稀少
    到只有八、九次。證人即協談員吳正恬亦結證稱被上訴人不是抗拒性生活，而係
    對性生活之認知較欠缺，不知性生活對婚姻生活有多重要，被上訴人應該不是故
    意拒絕行房等語在卷（見原審九十二年五月八日言詞辯論筆錄），況民法第一千
    零五十二條第一項第三款所稱「不堪同居之虐待」，應就具體事件，衡量夫妻之
    一方受他方虐待所受侵害之嚴重，斟酌當事人之教育程度、社會地位及其他情事
    ，是否已危及婚姻關係之維繫以為斷。若受他方虐待已逾夫妻通常所能忍受之程
    度而有侵害人格尊嚴與人身安全者，始得謂受不堪同居之虐待 (司法院大法官會
    議釋字第三七二號解釋參照）。本件上訴人既無法證明兩造婚後性生活只有少到
    八、九次之情事，而夫妻性生活多寡，因人而異，兩造性生活稀少，原因多端，
    但難謂有侵害他方之人格尊嚴與人身安全之故意，尚與民法「不堪同居之虐待」
    之意旨不相當，從而，上訴人以不堪同居之虐待為由，依民法第一千零五十二條
    第一項第三款之規定請求離婚，尚難准許，應予駁回。
五、惟按民法親屬編於民國七十四年修正後，於第一千零五十二條增列第二項規定：
    有前項以外之重大事由，難以維持婚姻者，夫妻之一方得請求離婚。但其事由應
    由夫妻之一方負責者，僅他方得請求離婚。其目的在使夫妻請求裁判離婚之事由
    較富彈性，是夫妻間發生足使婚姻難以維持之重大事由者，雖不符合該條第一項
    所列各款情形，亦無不准依該條第二項訴請離婚之理。次按夫妻間維持正常性生
    活，雖非維繫夫妻間感情之唯一要素，但應係重要之因素，尤其上訴人為家中長
    子，年已四十二歲，膝下無子女，生兒育女為其殷殷至盼，依雙方之年齡及生理
    狀態，正常之性生活更屬必要。查兩造於八十二年五月一日結婚，婚後性生活稀
    少，已非正常，尤以兩造均不否認近四年來，並無任何性生活，顯見夫妻間誠摯
    互愛之基礎已告動搖，在客觀上已足以認定兩造間已無美滿幸福家庭生活之願景
    ，任何人倘處於同一境況，均將喪失維持婚姻之意欲，渠等婚姻已生破綻而無回
    復之希望，應認已達於民法第一千零五十二條第二項所謂難以維持婚姻之重大事
    由。被上訴人雖辯稱伊害怕生育子女，僅要求上訴人使用保險套，並未拒絕行房
    ，亦未曾嫌上訴人打呼聲過大而要求分房，而係上訴人主動要求分房，且上訴人
    四年前開始即不願與伊行房，嗣上訴人於九十年七月間開始提出離婚要求，伊為
    維繫家庭，願找出可能缺失，改善婚姻品質，便說服上訴人一同前往馬偕醫院家
    庭協談中心，伊亦寫情書予上訴人表達愛意，而信中所提伊在性事上不夠積極主
    動，並非拒絕上訴人行房之要求，又伊現因年紀稍長，期盼能生育子女，於結束
    馬偕醫院協談後旋即到台北醫學院接受不孕症檢查，檢查結果除有子宮肌瘤外，
    一切正常，並於九十一年八月間停止工作，專心做家庭主婦，希望上訴人配合，
    但上訴人不重衛生，不願行房，把房門鎖住，是以兩造近年來無性生活之事實，
    係可歸責於上訴人等語。惟查被上訴人親書予上訴人之信函 (詳見原審卷原證二
    )自承「除了覺得沒有性服務」「我在性事不夠積極」等語，另證人即馬偕醫院
    協談中心輔導員吳正恬於原審亦證述被上訴人對性生活之認識較欠缺，不知性生
    活對婚姻生活有多重要云云，參以被上訴人為家中長子，收入豐裕，殷殷期盼被
    上訴人生兒育女，衡情不可能拒絕行房，可見拒絕行房者應係被上訴人，而非上
    訴人，被上訴人全然諉責於上訴人，自非可採。惟夫妻本為兩個不同個體，在不
    同環境下成長、學習，對事物看法本難完全一致，當求彼此互相溝通、忍讓，方
    能達成家庭和諧，本件被上訴人個性保守，行房欠缺主動積極，固屬不是，然上
    訴人身為醫師，對於性生活之認知應較被上訴人豐富，似此情形，應敞開心房與
    被上訴人溝通，設法開導，其未能妥善處理，甚而鎖住房門不讓被上訴人進入，
    甚至以激烈手段，如揚言自殺及傷害被上訴人等方式遂其離婚目的，顯未妥善處
    理兩造婚姻問題，致使問題越演越烈，致使兩造情感更形淡薄，終至難以收拾，
    實亦難辭其咎，故本院認為兩造就上開難以維持婚姻之重大事由，有責程度均相
    同，被上訴人辯稱伊並無可歸責事由，洵非可取。
六、民法第一千零五十二條第二項但書規定「但其事由應由夫妻之一方負責者，僅他
    方得請求離婚」，其但書部分參照修正理由說明，係為求公允始行增設，故難以
    維持婚姻之重大事由，夫妻雙方均須負責時，應比較衡量雙方之有責程度，僅責
    任較輕之一方，得向責任較重之他方請求離婚，如雙方之有責程度均相同時，則
    雙方均得請求離婚，始符公平。查兩造就上開難以維持婚姻之重大事由，有責程
    度均相同，已如前述，依上開說明，上訴人以兩造間有難以維持婚姻之重大事由
    請求離婚，即為有理由，應予准許，原審駁回上訴人離婚之請求，尚有未合，上
    訴意旨指摘原判決不當，求予廢棄，為有理由，應由本院將原判決廢棄，改判如
    主文第二項所示。
七、本案事證已臻明確，兩造其餘主張陳述及所提之證據，均毋庸再予審酌，併此敘
    明。
八、據上論結，本件上訴為有理由，爰依法判決如主文。
中      華      民      國    九十二    年     十二     月      三      日
                              民事第三庭
                                  審判長法  官  張  宗  權
                                        法  官  蕭  艿  菁
                                        法  官  陳  永  昌
正本係照原本作成。
如不服本判決，應於收受送達後二十日內向本院提出上訴書狀，其未表明上訴理由者
，應於提出上訴後二十日內向本院補提理由書狀（均須按他造當事人之人數附繕本）
上訴時應提出委任律師或具有律師資格之人之委任狀；委任有律師資格者，另應附具
律師資格證書及釋明委任人與受任人有民事訴訟法第四百六十六條之一第一項但書或
第二項（詳附註）所定關係之釋明文書影本。
中      華      民      國    九十二    年     十二     月      四      日
                                        書記官  劉  美  垣
附註：
民事訴訟法第四百六十六條之一（第一項、第二項）：
對於第二審判決上訴，上訴人應委任律師為訴訟代理人。但上訴人或其他法定代理人
具有律師資格者，不在此限。
上訴人之配偶、三親等內之血親、二親等內之姻親，或上訴人為法人、中央或地方機
關時，其所屬專任人員具有律師資格並經法院認為適當者，亦得為第三審訴訟代理人
。


司法院資訊處製作；財團法人民間司法改革基金會備份。
